臺灣高等法院刑事判決　　　　　　　　 94年度上訴字第858號
上　訴　人
即　被　告　丙○○
上列上訴人因偽造文書等案件，不服臺灣板橋地方法院93年度訴
字第1760號，中華民國93年12月30日第一審判決（起訴案號：臺
灣板橋地方法院檢察署93年度偵字第13483號），提起上訴，本
院判決如下：
    主  文
原判決關於丙○○部分撤銷。
丙○○連續意圖為自己不法之所有，以詐術使人將本人之物交付
，處有期徒刑玖月。
    事  實
一、丙○○於民國91年1月20日，在臺北縣板橋市○○路48巷9弄
    2 號，招集民間合會（俗稱民間互助會），由丙○○自任會
    首，會首及會員共四十三會，約定會期自91年 1月20日起至
    94年7月20日止，每月20日晚上8時，在上開地址開標，每會
    新台幣（下同）2 萬元，採內標制（亦即投標者一定金額得
    標後，其餘會員給付予會首之會款可扣除該得標金額），91
    年 1月20日首期合會不經投標，由會首取得，其餘各期由得
    標會員取得。會款繳付方式係由會員於開標當天，交給在開
    標現場之丙○○，或由丙○○於開標當天，事先前往會員家
    中預收，預定標息為 4千元，多退少補。會期進行期間，因
    丙○○所招集之另一合會及本合會之部分會員於標取合會款
    後未依約繳納會款，丙○○為繳納會款導致個人資金週轉不
    靈，竟基於詐欺取財之概括犯意，自91年 2月20日起至92年
    10 月20日內之不詳時間，先後8次，利用會員彼此間不熟識
    或會員未親自到場投標之機會，在標單上填寫 4千元至4千5
    百元之標金利息（未填寫會員姓名），持以參與競標，向尚
    未標得會款之甲○○、乙○○等29名活會會員佯稱當期會款
    已由其他會員得標，致使活會會員陷於錯誤，而遵期交付活
    會會款，詐得金額約3百餘萬元。
二、案經告訴人甲○○、乙○○訴請臺灣板橋地方法院檢察署檢
    察官偵查起訴。
    理  由
一、右揭犯罪事實，業據上訴人即被告丙○○先後於偵、審各庭
    供承不諱（見93年度偵字第13483 號卷─下稱偵查卷、第21
    至27頁、第42至45頁，原審93年11月 2日準備程序筆錄、93
    年12月23日審判筆錄，本院94年 4月21日準備程序筆錄、94
    年5月11日審判筆錄），核與告訴人甲○○（見偵查卷第9至
    13頁、第45頁，原審93年12月23日審判筆錄，本院94年4 月
    21日準備程序筆錄）、乙○○（見偵查卷第15至19頁，原審
    93年12月23日審判筆錄，本院94年 4月21日準備程序筆錄）
    分別於第一審偵、審理時指訴情節相符，復有告訴人甲○○
    、乙○○提出合會會員名單、合會依序開標金額明細表、支
    票明細表各一份可資佐證，足認被告自白與事實相符。又本
    件告訴人甲○○、乙○○雖提出91年 2月20日起至92年10月
    20日止每月開標之金額，然其等均陳稱不知道被告冒標之時
    間、次數、何人被冒標等語。衡情一般民間合會會員，彼此
    互不相識者，所在多有，對於每次得標者為何人、標息金額
    ，復殊少查證，大多信任會首所言。惟被告到庭供稱：我冒
    標時沒有填寫會員姓名，忘記冒標時間，標金大概 4千多元
    ，最高約4千5百元等語（見原審93年12月23日審判筆錄），
    從而依卷內證據資料無從查知冒標之確實日期及填載之標息
    ，進而無法計算被告冒標詐得之合會金總額，然被告於原審
    供承標息約4千元至 4千5百元等語，是其所詐欺之金額，應
    係 2萬元扣除該次投標利息後，乘以活會會員之人數，再乘
    以冒標次數而得其總額，仍堪認定。次按刑事訴訟法第 161
    條第 1項規定檢察官就被告犯罪事實，應負舉證責任，並指
    出證明之方法。因此，檢察官對於起訴之犯罪事實，應負提
    出證據及說服之實質舉證責任（最高法院92年台上字第 128
    號判例參看）。本件檢察官起訴書就被告究竟於何時、以標
    息多少向活會會員詐欺，均未敘明並指出證明之方法，因此
    被告詐欺之金額無法確切得知。然本於「罪證有疑、利於被
    告」之原則，依91年11月停會前8次，尚有29名活會會員（
    會員含會首共43名、死會會員14名，尚有29名會員未得標）
    ，以標息4千5百元計算，被告每次向每位活會會員詐收1萬5
    千5百元，29位合計44萬 9千 5百元，連續8次詐欺金額合計
    359萬 6千元，從而被告向活會會員估計至少詐得3百餘萬元
    。事證明確，被告犯行堪以認定。
二、依一般民間互助會之投標習慣，標會時書寫姓名及數字之字
    條，即係標單，在投標時行使，即可使在場投標者瞭解該標
    單意在競標，依民間互助會之習慣乃用以表示製作名義人欲
    以該數字作為利息參加競標會款之意思，為特定用意之證明
    ，故互助會之標單應屬於刑法第220條第1項之準私文書。然
    本件被告僅在空白紙條上，書寫一定之數目字表示標息若干
    ，並未再書寫標會者之姓名，被告持此標單行使投標而得標
    ，使當次活會會員陷於錯誤，而交付扣除標息之會款，核其
    所為，係犯刑法第339條第1項之詐欺取財罪。被告於各次冒
    標後向活會會員收取會款之詐欺取財行為，其詐欺對象包括
    其他尚未得標之活會會員，有同種想像競合犯之關係，應依
    刑法第55條前段想像競合犯之規定，從一重仍依詐欺取財罪
    處斷。被告先後多次詐欺取財犯行，時間緊接，犯罪構成要
    件相同，顯係基於概括之犯意而為，應依刑法第56條連續犯
    之規定論以一罪，並依法加重其刑。公訴意旨另以被告在標
    會時，在一張空白紙條上，添載一定金額，縱未記載投標人
    全名，而係記載綽號、別名，甚或未記載姓名，若在投標時
    行使，即可使在場投標者瞭解該標單係何人之標單意在競標
    而不致混淆，依民間互助會之習慣乃用以表示製作名義人欲
    以該數字作為利息參加競標會款之意思，為特定用意之證明
    之標單，係刑法第220條第1項之準私文書，因認被告另觸犯
    刑法第216條、第220條第1項、第210條之行使偽造私文書罪
    云云。惟訊據被告堅決否認在前開文書上書寫會員之姓名等
    字樣，辯稱：其僅寫數字等語，本院遍閱全卷，亦無任何其
    他積極確切之資料，足資證明被告在投標單書寫會員之姓名
    等用以辨識會員之資料，被告此部分之犯罪尚屬不能證明，
    惟檢察官認被告此部分犯罪與前開判決有罪之詐欺取財部分
    ，具有方法結果之牽連關係，爰不另為無罪之諭知。
三、原審據以論罪判處被告徒刑10月，固非無見，惟其既認為被
    告在標會時，在空白紙條上，書寫數字之字條即係標單，其
    在投標時行使，即可使在場投標者瞭解該標單意在競標，依
    民間互助會之習慣乃用以表示製作名義人欲以該數字作為利
    息參加競標會款之意思，為特定用意之證明之標單，係刑法
    第220條第 1項之準私文書，因認被告另觸犯刑法第216條、
    第220條第 1項、第210條之行使偽造私文書罪云云。惟被告
    此部分，其犯罪尚屬不能證明，已如前述，被告上訴指摘原
    判決此部分不當，非全無理由，自應由本院予以撤銷改判。
    爰審酌被告之品性、生活狀況、智識程度，犯罪之動機、目
    的、手段、詐欺取財之次數、所詐得款項之多寡、犯罪所生
    之損害，及犯罪後坦認之態度，暨已與告訴人及部分被害人
    達成和解等一切情狀，量處有期徒刑9月。
據上論斷，應依刑事訴訟法第369條第1項前段、第364條、第299
條第1項前段、刑法第56條、第339條第 1項、罰金罰鍰提高標準
條例第1條前段，判決如主文。
本案經檢察官柯麗鈴到庭執行職務。
中　　華　　民　　國　　94　　年　　5 　　月　　25　　日
　　　　　　　　　刑事第十六庭  審判長法　官  曾  德  水
　　　　　　　　　　　　　　　　　　  法　官  廖  紋  妤
　　　　　　　　　　　　　　　　　　  法　官  江  國  華
以上正本證明與原本無異。
檢察官如不服本判決，應於收受送達後十日內向本院提出上訴書
狀，其未敘述上訴之理由者並得於提起上訴後十日內向本院補提
理由書（均須按他造當事人之人數附繕本）。
被告不得上訴。
                                      書記官  陳  秋  萍
中　　華　　民　　國　　94　　年　　5 　　月　　27　　日
附錄：本案論罪科刑法條全文
中華民國刑法第339條第一項
 (普通詐欺罪)
意圖為自己或第3人不法之所有，以詐術使人將本人或第3人之物
交付者，處五年以下有期徒刑、拘役或科或併科1000元以下罰金
。
